行　政　法　院　判　決　　　　　　　　　　　　　　八十七年度判字第七三八號
　　原　　　告　甲○○
　　被　　　告　雲林縣政府
右當事人間因建築執照事件，原告不服內政部中華民國八十六年十月二十九日台內訴
字第八六○四一七六號再訴願決定，提起行政訴訟。本院判決如左︰
　　主  文
原告之訴駁回。
　　事  實
緣原告未經申請許可，就其所有坐落雲林縣東勢鄉○○段五九六－一地號土地（持分
三分之二）上興建圍牆，案經被告所屬建設局以民國八十五年九月六日八五局建管字
第五六八八號函知原告補辦雜項執照未果後，遂以八十五年十月十二日八五局建管字
第六四二六號違章建築拆除通知單通知拆除。嗣原告於八十六年二月二十一日向被告
補申請該圍牆之雜項執照，因該圍牆部分占用都市○○道路，突出於建築線外，且上
開土地未依臺灣省建築管理規則第十二條第一項第一款規定，取得其他持分共有人之
土地使用權同意書，被告乃以八十六年三月六日八六府建管字第○二五二五六號函否
准其申請。原告不服，提起訴願、再訴願，遞遭決定駁回，遂提起行政訴訟。茲摘
兩造訴辯意旨如次：
原告起訴意旨略謂︰一、按被告雖以八十五年九月六日八五局建管字第五六八八號函
知原告應於函到一個月內補辦雜項執照手續，惟查該號函係於八十五年十月四日始行
交寄，原告於翌日（十月五日）簽收，有東勢厝郵局開具之國內各類掛號投遞日期證
明單可證。未及半月，被告又以八十五年十月十二日八五局建管字第六四二六號違章
建築拆除通知單通知原告，謂原告已逾期未補辦申請手續，應執行拆除等等，則被告
第六四二六號函顯與第五六八八號函矛盾而屬違法之行政處分。二、被告八十六年三
月六日八六府建字第○二五二五六號函及內政部八十六年十月二十九日台（八六）內
訴字第八六○四一七六號再訴願決定均屬不當：(一)按「建築物不得突出於建築線之外
．．．」雖為建築法第五十一條所規定，然同條但書謂「．．．短期內有需要且無礙
交通之建築物，．．．不在此限。」原告申請修築圍牆所在之基地，係私有建地，系
爭圍牆雖部分位於公共設施保留地之計畫道路上，然於該計畫道路開闢前，原告本於
所有權，為防止他人之侵害，自有築牆護產之需要，且該圍牆於交通往來無礙，是依
前開但書規定，被告應無不許之理。次查都市計畫公共設施保留地臨時建築使用辦法
第二條規定：「都市計畫公共設施保留地（以下簡稱公共設施保留地）除各級政府擬
有開闢計畫及經費預算，並經上級政府核定發布實施者外，土地所有權人得依本辦法
自行．．．申請作臨時建築之使用。」第四條並明定該臨時建築以自用住宅、菇寮、
小型游泳池、幼稚園、托兒所、簡易汽車駕駛訓練場．．．等建築物為限。同法第七
條雖亦規定「在公共設施道路．．．上申請臨時建築者，限於計畫度在十五公尺以
上．．．。」惟此係本於同辦法第四條規定而生之限制。蓋依上開規定，得以申請建
築之臨時建築物皆屬大型者，自有予以限制計畫度之必要。反觀本件圍牆，高度不
過一．四二公尺，長度亦僅一○．六二公尺，顯非前揭使用辦法第四條所欲規範之對
象，依「規定其一，排除其他」之法理，自無以同辦法第七條強加限制之必要。(二)土
地法第三十四條之一第一項規定：「共有土地．．．其處分、變更．．．應以共有人
過半數並其應有部分合計過半數之同意行之。但其應有部分合計逾三分之二者，其人
數不予計算。」考其立法理由，謂「依民法第八百十九條及八百二十八條之規定，共
有物之處分，應得共有人全體之同意，以致對共有土地．．．之處分，遭遇不少困難
，甚至不能處分，．．．影響社會經濟之發展甚鉅。如俟修正民法時再予解決，則緩
不濟急。為因應當前之迫切需要，爰參照海商法第十一．．．及民法第八百二十條對
共有土地．．．之處分規定，特別設立本條之規定。」是本條項之立法目的在於透過
「多數決」以決定共有物之處分，進而促進社會經濟之發展。則「應有部分合計逾三
分之二者，其人數不予計算」意謂應有部分達三分之二時已屬多數，依立法意旨觀之
，足可決定其共有物之處分；人數不予計算，自屬當然。故此之「．．．逾三分之二
者．．．」解釋上應包含「本數」（即三分之二）在內。換言之，原告於申請雜項執
照時未檢附土地使用同意書，即難謂為違法。又再訴願決定書理由欄中援引土地法第
三十四條之一執行要點一規定「依本法規定，部分共有人就共有土地．．．為處分．
．．應就共有物之全部為之，不得僅就他共有人之應有部分為之。」作為駁回原告再
訴願理由之一，惟查原告自始即以首揭地號土地之全部作為申請修建圍牆雜項執照之
基地，與上開執行要點全然無，一再訴願決定執此而為駁回之理由，顯未允洽。三
、綜上論結，為貫徹依法，適法行政之要求，懇請鈞院撤銷原違不當之行政處分，以
保原告之權益等語。
被告答辯意旨略謂︰一、本件原告就其持分所有坐落雲林縣東勢鄉○○段五九六－一
號土地（持分三分之二）上申請興建圍牆雜項執照，因該圍牆部分佔用都市○○道路
突出於建築線外，且未依土地法第三十四條之一規定，取得其他持分共有人土地使用
權同意書，被告乃以八十六年三月六日八六府建管字第○二五二五六號函否准其申請
。」二、查依都市計畫公共設施保留地臨時建築使用辦法第四條略以：「．．．自用
住宅、菇寮、小型游泳池、幼稚園、托兒所、簡易汽車駕駛訓練場．．．等建築物為
限。」同法第七條規定「在公共設施道路上申請臨時建築者，限於計畫道路度在十
五公尺以上．．．。」因圍牆不屬於上述所稱之臨時建築物且其計畫道路度亦未達
十五公尺以上，應不符申請臨時建築物之規定。三、綜上論述，敬請駁回行政訴訟等
語。
　　理  由
按「建築物不得突出於建築線之外，．．．」「起造人申請建築執照或雜項執照時，
應備具申請書、土地權利證明文件、工程圖樣及說明書。」建築法第五十一條、第三
十條定有明文。次查臺灣省建築管理規則第十二條第一項第一款規定：「申請雜項執
照，除依本法規定外，並應檢附左列文件：一、土地權利證明文件：(一)土地登記簿謄
本(二)地籍圖謄本(三)土地使用同意書（限土地非自有者）二、．．．。」查原告未經申
請許可，就其所有雲林縣東勢鄉○○段五九六－一地號土地（持分三分之二）上興建
圍牆，案經被告所屬建設局以八十五年九月六日八五局建管字第五六八八號函知原告
補辦雜項執照未果後，遂以八十五年十月十二日八五局建管字第六四二六號違章建築
通知拆除，嗣後原告於八十六年二月二十一日向被告申請該圍牆之雜項執照。因該圍
牆部分佔用都市○○道路突出於建築線外，且上開土地未依土地法第三十四條之一規
定，取得其他持分共有人之土地使用權同意書。被告以八十六年三月六日八六府建管
字第○二五二五六號函否准其申請，揆諸首揭規定，並無違誤。原告不服，循序提起
行政訴訟，而為如前揭事實欄所載之主張。惟查被告所屬建設局八十五年九月六日八
五局建管字第五六八八號通知單與八十五年十月十二日八五局建管字第六四二六號通
知單，並無矛盾情事。縱該第五六八八號通知單，有遲延送達情事，然被告對原告之
系爭違章圍牆尚未執行強制拆除前，原告已於八十六年二月二十一日向被告補申請系
爭圍牆之雜項執照，對原告之權益並未發生影響，原告指摘該第六四二六號通知單，
有違法一節，並無可取。次查建築法第五十一條但書規定：「但紀念性建築物，以及
在公益上或短期內有需要且無交通之建築物，經直轄市、縣（市）局主管建築機關
許可其突出者，不在此限。」，是依該條規定，得突出於建築線之外之建築物，限於
該條但書所規定者為限，且必須先經主管建築機關許可其突出。原告未事先申請被告
許可其所建造之圍牆可突出於建築線之外，即自建築，自難適用該條但書之規定。
次查依原告雜項執照之申請書件係一般性之申請案件，而非申請臨時建築，且依都市
計畫公共設施保留地臨時建築使用辦法第七條規定：「在公共設施道路及綠地保留地
上申請臨時建築者，限於計畫度在十五公尺以上，並應於其兩側各保留四公尺之
通路。」原告申請圍牆許可位置位於計劃道路十二公尺內顯然不符規定，亦不得申
請，亦無該辦法之適用。被告八六府建管字第○二五二五六號函，並無違法情事。末
查在共有土地上建造圍牆，並非處分行為，並無土地法第三十四條之一規定之適用，
仍應依臺灣省建築管理規則第十二條第一項第一款規定提出他共有人土地使用同意書
，原告既未提出，即與該規定不合。再訴願決定引用土地法第三十四條之一第一項規
定，縱有未當，但尚無違法可言。綜上所述，本件原處分及一再訴願決定，俱無違誤
。原告起訴意旨，難謂有理由，應予駁回。
據上論結，本件原告之訴為無理由，爰依行政訴訟法第二十六條後段，判決如主文。
中    華    民    國     八十七      年      四      月     二十四      日
                    行 政 法 院 第 五 庭
                                審 判 長 評  事      葉  振  權
                                         評  事      高  秀  真
                                         評  事      沈  水  元
                                         評  事      林  清  祥
                                         評  事      劉  鑫  楨
右  正  本  證  明  與  原  本  無  異
                                         法院書記官  陳  佩  玲
中    華    民    國     八十七      年      四      月     二十七      日
